ACORDAO-COMPLETO-2504895

ACÓRDÃO 2174/2021 ATA 36/2021 - PLENÁRIO

VISTOS, relatados e discutidos estes autos de Solicitação de realização de auditoria operacional originada da Comissão de Cultura da Câmara dos Deputados e formulada com base no Requerimento 66/2021, de autoria da Deputada Federal Alice Portugal, Presidente daquela Comissão, que "requer ao Tribunal de Contas da União a realização de Auditoria Operacional nas ações da Secretaria Especial de Cultura e entidades vinculadas",
ACORDAM os Ministros do Tribunal de Contas da União, reunidos em sessão do Plenário, em:
9.1. conhecer da presente solicitação, por estarem preenchidos os requisitos de admissibilidade previstos nos arts. 1°, inciso II, e 38, inciso I, da Lei 8.443/1992, c/c art. 232, inciso III, do RI/TCU e art. 4º, inciso I, alínea "b", da Resolução-TCU 215/2008; 
9.2. autorizar a realização, nos termos do art. 38, inciso I, da Lei 8.443/1992, c/c art. 239 do RI/TCU, da auditoria solicitada, nos moldes propostos pela SecexEducação, com a respectiva inclusão no Plano Operacional 2021-2023 e devida avaliação dos impactos no planejamento da unidade, conforme o art. 233 do RI/TCU, e o art. 14, inciso II, da Resolução-TCU 215/2008;
9.3. dar ciência deste Acórdão à Sra. Deputada Federal Alice Portugal, Presidente da Comissão de Cultura da Câmara dos Deputados (CCULT/CD) , informando-lhe que, tão logo sejam concluídos os trabalhos de fiscalização, lhe será dado conhecimento dos resultados e das medidas adotadas pelo Tribunal; e
9.4. manter, nos termos do art. 6º, inciso I, da Resolução-TCU 215/2008, o presente processo aberto até o atendimento integral do pedido.

Solicitação do Congresso Nacional em que se requer a realização de auditoria operacional nas ações da Secretaria Especial de Cultura e entidades vinculadas.

Secretaria Especial da Cultura do Ministério do Turismo.

3. Solicitante: Deputada Alice Portugal, Presidente da Comissão de Cultura da Câmara dos Deputados.

13.1. Ministros presentes: Ana Arraes (Presidente), Walton Alencar Rodrigues, Benjamin Zymler, Augusto Nardes, Aroldo Cedraz, Raimundo Carreiro, Bruno Dantas, Vital do Rêgo e Jorge Oliveira.
13.2. Ministros-Substitutos presentes: Augusto Sherman Cavalcanti (Relator), Marcos Bemquerer Costa e André Luís de Carvalho.

AUGUSTO SHERMAN

Adoto, como relatório, o pronunciamento expedido pela SecexEducação (peças 12/13) .
1.	"Trata-se de e-mail da Comissão de Cultura/DECOM enviado ao TCU, em 3/8/2021, referente ao Requerimento 66/2021, de autoria da Deputada Federal Alice Portugal, Presidente daquela Comissão, que 'requer ao Tribunal de Contas da União a realização de Auditoria Operacional nas ações da Secretaria Especial de Cultura e entidades vinculadas' (aprovado na reunião deliberativa da Comissão de Cultura da Câmara dos Deputados realizada em 3/8/2021) (peças 1 e 2) .
EXAME DE ADMISSIBILIDADE
2.	Os arts. 4º, inciso I, da Resolução-TCU 215/2008 e 232, inciso III, do Regimento Interno do TCU conferem legitimidade a Presidente de comissão parlamentar, quando por ela aprovada, para solicitar a realização de fiscalização. 
3.	Assim, sendo legítima a autoridade solicitante, cabe o conhecimento do expediente como Solicitação do Congresso Nacional (SCN) .
EXAME TÉCNICO
4.	A autora do pedido de fiscalização justifica a proposta nos seguintes termos (peça 1, p. 3-5) :
Denúncias recebidas por esta comissão de cultura e veiculadas pela imprensa demonstram o imenso problema que estamos enfrentando no atual governo em relação à falta de capacidade operacional para gerir políticas culturais, indicando a existência de uma obsessão: de alinhar o setor da cultura a um projeto ideológico autoritário, voltado para retirar, da pauta da nação, a diversidade cultural e a liberdade de criação e pensamento daqueles que não se alinham aos valores propostos pelo atual governo.
 (...) 
Em relação ao principal instrumento de fomento cultural, por meio da modalidade de incentivo fiscal, instituído pela lei de incentivo a cultura (lei 8.313/91) , conhecida como Lei Rouanet, diversos produtores relatam lentidão excessiva da secretaria especial da cultura na análise das propostas culturais inscritas para receberem o benefício de captar recursos junto à iniciativa privada, o que tem causado sérios prejuízos para o setor que estão tendo que recorrer à justiça para receber o patrocínio pela lei. 
Além da excessiva morosidade, a atual gestão não publicou edital para selecionar os novos membros da Comissão Nacional de Incentivo à Cultura - CNIC, uma comissão da sociedade civil que analisa os projetos inscritos na lei para captação de recursos, transferindo para André Porciúncula Alay Esteves, o chefe do gabinete federal de fomento às artes, o poder de avaliar monocraticamente as milhares de propostas que pretendem chegar aos palcos todos os anos
 (...) 
5.	Considerando o exposto, a requerente solicitou inicialmente que a auditoria a ser realizada pudesse responder, no mínimo, aos seis itens que se seguem (peça 1, p. 2-3) :
1. O atual contingente de recursos humanos da pasta é suficiente para cumprimento de sua missão institucional? 
2. É possível identificar direcionamento e/ou censura a projetos proponentes com base na aplicação de critérios subjetivos, estranhos aos previsto nas Leis de Fomento à Cultura?
3. Quais impactos para o segmento produtivo cultural foram identificados em decorrência da expressiva redução de orçamento nos órgãos relacionados à pasta da cultura? 
4. A inércia na publicação de edital de convocação para consequente seleção de membros para a Comissão Nacional de Incentivo à Cultura - CNIC se consubstancia em ato omissivo ilegal? 
5. Foi possível identificar os gestores públicos responsáveis por atos de assédio moral e perseguição ideológica que vem sendo denunciados por servidores de carreira da área cultural? 
6. Existe parecer técnico que fundamente a Portaria SEFIC/SECULT/MTUR nº 210, de 15 de abril de 2021, assim como a Portaria nº 124, de 4 de março de 2021, que implicam em suspensão da análise de projetos em que os proponentes sejam sediados em cidades sob Decreto de medidas restritivas, em virtude da pandemia?
6.	De fato, o tema levantado pela requerente já vem sendo objeto de outros processos neste Tribunal. Destacadamente:
6.1	TC Processo 002.650/2020-7 - Representação do MPTCU relativa à má gestão na Secretaria Especial da Cultura, em especial, a prática de atos de censura e de direcionamento ideológico no âmbito da política federal de apoio à cultura e a ineficácia da gestão dos órgãos federais de apoio à cultura - atualmente aguardando instrução de mérito nesta unidade técnica, após realização de diligências;
6.2.	TC Processo 008.344/2021-3 - Representação acerca de possível irregularidade relativa à expedição da Portaria 124, de 4 de março de 2021, que alterou critérios para análise e publicação de propostas culturais interessadas nos benefícios da Lei de Incentivo à Cultura (Lei 8.313/1991) , em decorrência da decretação de medidas restritivas de circulação de pessoas no ente federativo de execução da proposta. O processo foi arquivado tendo em vista que pedia a sustação cautelar da Portaria, a qual já havia perdido sua vigência;
6.3.	TC 013.049/2021-6 - Denúncia sobre possíveis irregularidades na aprovação de novos projetos de captação de recursos sob a forma de fomento indireto prevista na Lei 8.313/1991 - Lei de Incentivo à Cultura (LIC) , por parte da Secretaria Especial de Cultura (Secult) . O processo foi arquivado haja vista a matéria estar sendo tratada no TC Processo 008.379/2017-3, processo de acompanhamento da gestão do passivo das prestações de contas da Secult, em instrução nesta unidade técnica;
6.4.	TC Processo 008.379/2017-3 - Acompanhamento do passivo das prestações de contas da Secult, o qual atualmente afeta também a aprovação de novos projetos na Lei de Incentivo à Cultura, tendo em vista o chamado princípio do equilíbrio, estabelecido pelas Portarias Secult 22 e 24/2020, que limita a análise de novas propostas à capacidade de análise de processos de prestações de contas pela Secretaria.
7.	Das análises já empreendidas nos processos citados, percebe-se que há indícios de que podem existir problemas no fluxo e nos critérios de análise dos projetos que pretendem captar recursos de fomento indireto da Lei de Incentivo à Cultura, de modo que se mostra interessante analisar, de forma aprofundada, a gestão atual desta lei pela Secult. Assim, diante da relevância do objeto proposto e, tendo em vista o interesse público na realização da auditoria, esta unidade técnica manifesta-se favoravelmente ao atendimento do solicitado. 
8.	No entanto, considerando as normas de auditoria aplicáveis, as competências do TCU, as limitações inerentes aos métodos de auditoria, além das restrições de força de trabalho e a necessidade de adequação das atividades desta Unidade Técnica, e, com o objetivo de oferecer o melhor resultado possível com a fiscalização proposta, esta SecexEducação apresentou à requerente proposta de delimitação de escopo, nos termos do pronunciamento constante da peça 9.
9.	A proposta foi inicialmente apresentada à assessoria da Deputada, em reunião ocorrida em 12/8/2021, e, em seguida, encaminhada à Comissão por e-mail da Assessoria Parlamentar do TCU (peça 8) . Após avaliação da Comissão, houve a manifestação de concordância com o escopo proposto, como se pode observar à peça 10, p. 1. 
10.	Nesse sentido, cabe destacar que, em relação a cada um dos seis itens propostos no requerimento inicial (item 5) , foram apresentadas as limitações e as possibilidades de atuação do TCU (peça 9, p. 1-3) e, com base nessas ponderações, o escopo proposto pela SecexEducação, e aprovado pela Comissão de Cultura da Câmara dos Deputados, foi:
10.1. 	Fazer uma análise descritiva da evolução da lotação e distribuição de pessoal na Secult, tomando como linha de base o contingente de pessoal à disposição do Ministério da Cultura; 
10. 2. 	Realizar amostragem aleatória de processos reprovados e confrontar as razões de reprovação frente aos requisitos legais; 
10.3. 	Apresentar panorama da evolução do gasto orçamentário em cultura nos últimos 5 anos; 
10.4. 	No âmbito da Lei de Incentivo à Cultura (LIC) e a partir de análise de fluxo em curso pela CGU, avaliar a duração do processo de avaliação de propostas, com destaque para o tempo gasto em cada etapa da aprovação e identificação dos gargalos desse processo; 
10.5. 	Mapear o processo de publicação de edital de convocação para seleção de membros para a Comissão Nacional de Incentivo à Cultura - CNIC com o objetivo de contribuir para a sua conclusão e a retomada da operação da CNIC; 
10.6. 	 Levantar a relação dos proponentes notificados com base no art. 4º da Portaria SEFIC/SECULT/MTUR 210/2021, verificar qual foi o andamento de seus projetos após a perda da vigência das portarias e se houve justificativa legal para tal andamento.
11.	O apoio da Controladoria Geral da União (CGU) , citado no item 10.4, decorre de estudo que está sendo realizado pela Coordenação-Geral de Auditoria de Educação Básica, Turismo e Cidadania (CGEBC) da CGU, com a aplicação de técnicas de análises de dados e de mineração de processos para gerar informações de desempenho relativos aos processos de trabalho do Ministério do Turismo. Os resultados obtidos pela CGU poderão auxiliar fortemente nos resultados pretendidos por esta auditoria. Dessa forma, solicitou-se a utilização dos dados deste trabalho e, nesse sentido, obteve-se a concordância da área técnica responsável (peça 11) .
12.	Nestes termos e, para cobrir todo o escopo proposto, estima-se que serão necessários 180 HDs. Ademais, entende-se que o momento oportuno de realização da auditoria é o quanto antes possível, uma vez que, para atender aos objetivos do Requerimento 66/2021-CCULT, faz-se necessário avaliar o fluxo atual de análise e aprovação de projetos na Lei de Incentivo à Cultura. 
13.	Considerando a diminuta equipe desta Diretoria Técnica e as previsões de afastamento dos servidores que deverão ser alocados, propõe-se iniciar o trabalho em 13 de setembro de 2021 e concluí-lo até 11 de fevereiro de 2022. 
CONCLUSÃO
14.	Consoante o consignado na seção Exame Técnico, considera-se, com fundamento no art. 38, inciso I, da Lei 8.443/1992 c/c art. 232, inciso III, do Regimento Interno do TCU, que a realização da auditoria proposta atenderá adequadamente aos termos do Requerimento 66/2021-CCULT, objeto destes autos, com os ajustes acordados com a Requerente, conforme peças 8-10.
PROPOSTA DE ENCAMINHAMENTO
15.	Diante do exposto, submete-se à consideração superior a presente Solicitação do Congresso Nacional, com proposta de:
15.1.	conhecer da presente solicitação, por estarem preenchidos os requisitos de admissibilidade previstos nos arts. 38, inciso I, da Lei 8.443/1992, 232, inciso III, do Regimento Interno do TCU e 4º, inciso I, alínea 'b', da Resolução-TCU 215/2008; 
15.2.	realizar, nos termos do art. 38, inciso I, da Lei 8.443/1992 c/c art. 239 do Regimento Interno do TCU, a auditoria ora proposta, autorizando sua inclusão no Plano Operacional 2021-2023 da SecexEducação, nos termos do art. 233 do RITCU e do art. 14, II, da Resolução-TCU 215/2008, com a devida avaliação dos impactos no planejamento da unidade;
15.3.	dar ciência da decisão que vier a ser adotada à Exma. Sra. Deputada Federal Alice Portugal, Presidente da Comissão de Cultura da Câmara dos Deputados (CCULT/CD) , informando-lhe que, tão logo sejam concluídos os trabalhos de fiscalização, lhe será dado conhecimento dos resultados e das medidas adotadas pelo Tribunal;
15.4.	nos termos do art. 6º da Resolução-TCU 215/2008, manter o presente processo aberto até o atendimento integral do pedido."
	É o Relatório.

não há.

Não atuou.

SOLICITAÇÃO DO CONGRESSO NACIONAL. REALIZAÇÃO DE AUDITORIA OPERACIONAL. SECRETARIA ESPECIAL DE CULTURA. RECURSOS HUMANOS E ORÇAMENTÁRIOS. FLUXO DE PROCESSOS E PROJETOS. CONVOCAÇÃO DA CNIC. CONHECIMENTO. DEFERIMENTO. CIÊNCIA.

SOLICITAÇÃO DO CONGRESSO NACIONAL (SCN)

Secretaria de Controle Externo da Educação, da Cultura e do Desporto (SecexEducação).

Trata-se de Solicitação de realização de auditoria operacional encaminhada pela Comissão de Cultura da Câmara dos Deputados com base no Requerimento 66/2021, de autoria da Deputada Federal Alice Portugal, Presidente daquela Comissão, que "requer ao Tribunal de Contas da União a realização de Auditoria Operacional nas ações da Secretaria Especial de Cultura e entidades vinculadas".
2.	A presente solicitação preenche os requisitos de admissibilidade previstos no art. 71, inciso IV, da CF/88, c/c os arts. 1°, inciso II, e 38, inciso I, da Lei 8.443/1992 e o art. 232, inciso III, do RI/TCU, devendo ser conhecida.
3.	Conforme descrito no relatório supra, propõe-se que os trabalhos de fiscalização abarquem a avaliação dos recursos humanos e orçamentários postos à disposição da unidade jurisdicionada, o fluxo de processos, projetos e propostas relacionadas à Lei de Incentivo à Cultura e o processo de convocação da Comissão Nacional de Incentivo à Cultura (CNIC) . Tal delimitação de escopo foi apresentada pela SecexEducação à requerente, que se manifestou favorável. 
4.	Considerando que a proposta da unidade técnica satisfaz às diretrizes contidas no pleito, bem como encontra-se ajustada às limitações inerentes aos métodos de auditoria, restrições de força de trabalho e necessidades de adequação das atividades desta Corte, entendo que cumpre acolhê-la.
	Diante do exposto, manifesto-me por que o Tribunal adote a deliberação que ora submeto à apreciação deste Colegiado.
TCU, Sala das Sessões, em 15 de setembro de 2021.
AUGUSTO SHERMAN CAVALCANTI 
Relator